臺灣高等法院民事判決
108年度醫上字第4號
上  訴  人  陳伯瑜
            陳君翰
            陳映樺
共      同
訴訟代理人  戴君豪律師
被 上訴 人  黃建榮
            臺北市立聯合醫院

上  一  人                    
法定代理人  黃勝堅
共      同
訴訟代理人  古清華律師
複 代理 人  路  涵律師  
            賴爵豪律師
上列當事人間請求損害賠償事件，上訴人對於中華民國107年12
月27日臺灣臺北地方法院106年度醫字第1號第一審判決提起上訴
，本院於109年5月6日言詞辯論終結，判決如下：
    主  文
上訴駁回。
第二審訴訟費用由上訴人負擔。
    事實及理由
一、上訴人主張：陳雪娥為上訴人陳伯瑜之妻、上訴人陳君翰及
    陳映樺之母，於民國104年9月9日至被上訴人臺北市立聯合
    醫院（下稱臺北聯醫）和平院區就醫，經泌尿科醫師即被上
    訴人黃建榮（下稱黃建榮，與臺北聯醫，以下合稱被上訴人
    ）診斷後，發現陳雪娥之腎上腺髓質功能亢進，再經腹部電
    腦斷層掃描檢查，顯示右腎上腺有約3.6公分之嗜鉻細胞瘤
    ，遂安排於同年9月20日入院，於同年9月21日以腹腔鏡方式
    進行右腎上腺嗜鉻細胞瘤切除手術（下稱系爭手術）。惟陳
    雪娥於術前並無危及生命之急迫情況，而黃建榮為專業醫師
    ，經驗豐富，應於術前確認腫瘤是否與大靜脈沾黏，並告知
    有因沾黏造成大靜脈破裂出血致死之風險；且於術中發現沾
    黏時，應先行停止手術，詳細告知陳雪娥及家屬手術之風險
    ，並立即更換為剖腹術式；竟自信危險不會發生，於切除腫
    瘤時，撥動陳雪娥之大靜脈，造成大靜脈破裂大量失血休克
    ，亦未事先備足血量儘速急救，以致陳雪娥於當日下午1時1
    4分因低容積性休克死亡。黃建榮上開違反醫療常規之處置
    ，實有過失，且與陳雪娥之死亡結果間，具有相當因果關係
    ，致陳君翰因此受有喪葬費用損害新臺幣（下同）19萬7520
    元，及陳伯瑜受有250萬元、陳君翰受有200萬元，陳映樺受
    有200萬元之非財產損害，黃建榮應負侵權行為損害賠償責
    任；而臺北聯醫為黃建榮之僱用人，自應與黃建榮負連帶賠
    償之責。又陳雪娥與臺北聯醫成立醫療契約，臺北聯醫履行
    醫療契約有不完全給付之情事，致陳雪娥死亡，亦應負債務
    不履行之損害賠償責任。爰先位依民法第184條第1項前段、
    第2項、第188條第1項本文、第192條第1項，及第194條規定
    ，求為命被上訴人應連帶給付陳伯瑜250萬元、陳君翰219萬
    7520元、陳映樺200萬元，及均加計自起訴狀繕本送達翌日
    起算法定遲延利息之判決；備位則依民法第227條、第227條
    之1規定，求為命臺北聯醫給付陳伯瑜250萬元、陳君翰219
    萬7520元、陳映樺200萬元，及均加計自起訴狀繕本送達翌
    日起算法定遲延利息之判決（原審為上訴人敗訴之判決，上
    訴人不服，提起上訴；未繫屬本院部分，不另贅述）。並於
    本院上訴聲明：㈠先位部分：⒈原判決關於駁回後開第2項之
    訴部分廢棄。⒉被上訴人應連帶各給付陳伯瑜250萬元、陳君
    翰219萬7520元、陳映樺200萬元，及均自起訴狀繕本送達翌
    日起至清償日止，按週年利率5%計算之利息。⒊願供擔保，
    請准宣告假執行。㈡備位部分：⒈原判決關於駁回後開第2項
    之訴部分廢棄。⒉臺北聯醫應各給付陳伯瑜250萬元、陳君翰
    219萬7520元、陳映樺200萬元，及均自起訴狀繕本送達翌日
    起至清償日止，按週年利率5%計算之利息。⒊願供擔保，請
    准宣告假執行。
二、被上訴人則以：陳雪娥自96年間即因高血壓至內科門診，於
    104年間有腎上腺髓質功能亢進之症狀，經檢測係罹患右腎
    上腺嗜鉻細胞瘤，乃一可能致命之腫瘤，會使血壓上升至20
    0mmHg以上，嚴重者併發急性心衰竭或中風等，須以外科手
    術切除，否則有猝死之風檢。陳雪娥術前電腦斷層檢查影像
    報告，顯示嗜鉻細胞瘤約3.6公分，但因腎上腺外部通常包
    覆脂肪組織，無法正確判斷是否與下腔靜脈沾黏及沾黏之程
    度。現今醫學對於腎上腺腫瘤之切除，臨床上以腹腔鏡為標
    準術式，而切除腎上腺嗜鉻細胞瘤時併發下腔靜脈大量出血
    致死之情況，乃醫師術前無法預防或避免之併發症與風險。
    黃建榮於術前已對陳雪娥及家屬說明，因腫瘤巨大，位置貼
    著下腔靜脈，於切除或剝離時，可能發生無法控制之大量出
    血併發症，手術死亡率為1%，同時說明腹腔鏡手術之風險及
    可能之併發症，經陳雪娥及家屬表示瞭解後，始進行系爭手
    術。黃建榮於術中並無不當撥弄下腔靜脈以致破裂之行為，
    且於陳雪娥發生大出血之情形後，即緊急變更剖腹術式，立
    刻為急救及止血等處置，均符合醫療常規，並無過失。本件
    多次囑託行政院衛生福利部醫事審議委員會（下稱醫審會）
    鑑定，咸認黃建榮之各項處置及手術過程符合醫療常規，自
    無須負擔侵權行為損害賠償責任。臺北聯醫亦無與黃建榮負
    連帶賠償之理，更無債務不履行之情事等語，資為抗辯。並
    於本院答辯聲明：㈠如主文第1項所示。㈡如受不利之判決，
    願供擔保請准宣告免為假執行。　　
三、兩造不爭執之事實：
  ㈠陳雪娥為陳伯瑜之妻、為陳君翰及陳映樺之母，患有高血壓
    及糖尿病等病史，於104年9月4日至臺北聯醫和平院區內分
    泌及新陳代謝科門診就診，經腹部電腦斷層掃描檢查，顯示
    右腎上腺有約3.6公分之嗜鉻細胞瘤，且與下腔靜脈相隔有
    一段距離。
  ㈡黃建榮為臺北聯醫和平院區泌尿專科醫師，係臺北聯醫之受
    僱人，於104年9月9日門診中建議陳雪娥以腹腔鏡手術切除
    右腎上腺嗜鉻細胞瘤。
  ㈢黃建榮安排陳雪娥於104年9月20日至臺北聯醫和平院區住院
    ，手術前評估接受胸部X光檢查、心電圖及血液檢驗等，其
    血球計數及基本生化檢查，除血糖值141mg/dL外，其餘白血
    球、血紅素、血小板、肝腎功能指數及電解質（BUN、creat
    inine、AST、ALT、Na、K)均於正常範圍，胸部X光及心電圖
    檢查結果無發現異常。陳雪娥於麻醉前評估表中，自我評估
    部分勾選有使用高血壓藥物，但無使用抗凝血劑，無異常出
    血情形。麻醉科於術前評估，認定麻醉危險分級為2級（分
    級共5級，第1級正常、第5級最危險）。
  ㈣陳映樺於104年9月21日代陳雪娥簽署麻醉同意書，並由黃建
    榮以腹腔鏡方式執行系爭手術，於切除陳雪娥右腎上腺嗜鉻
    細胞瘤過程中，發生血壓下降，下腔靜脈損傷及大出血情形
    ，黃建榮即緊急改以剖腹術式，處理下腔靜脈撕裂傷口，並
    持續施行心外按壓進行急救；嗣陳雪娥心臟停止，醫護人員
    除施行心肺復甦術（CPR)外，曾給予多次電擊及急救藥物（
    含Bosmin、sodium bicarbonate、atropine)，總計輸注生
    理食鹽水1500cc、格利血多注射劑500cc、濃縮紅血球8袋（
    pRBC 8U)；陳雪娥失血量3500cc，經持續施予心肺復甦術，
    復轉送至加護病房，於當日13時14分死亡。依法務部法醫研
    究所解剖及鑑定報告書所示，陳雪娥死亡原因為「因下腔靜
    脈撕裂，導致大出血並接受輸血與剖腹手術急救，最後仍因
    低容積性休克死亡」。
  ㈤上訴人對於黃建榮提起業務過失致死告訴，經臺灣臺北地方
    檢察署（下稱臺北地檢署）檢察官以106年度調醫偵字第2號
    為不起訴處分；上訴人不服，聲請再議，經臺灣高等檢察署
    （下稱高檢署）檢察長以106年度上聲議字第9810號處分書
    發回偵查後，經臺北地檢署檢察官以107年度調醫偵續字第1
    號為不起訴處分；嗣經高檢署以108年度上聲議字第1537號
    處分書駁回上訴人再議確定；上訴人仍然不服，聲請交付審
    判，經原審法院刑事庭以108年度聲判字第53號裁定駁回聲
    請。
四、上訴人先位主張黃建榮就系爭手術之醫療處置有過失，造成
    陳雪娥死亡，致其等受有損害，應負侵權行為損害賠償之責
    ，臺北聯醫並應負僱用人之連帶賠償責任等語，為被上訴人
    所否認，並以前詞置辯。經查：
　㈠按當事人主張有利於己之事實者，就其事實有舉證之責任，
    民事訴訟法第277條前段定有明文。復按侵權行為之成立，
    須行為人因故意過失不法侵害他人權利，亦即行為人須具備
    歸責性、違法性，並不法行為與損害間有相當因果關係，始
    能成立，且主張侵權行為損害賠償請求權之人，對於侵權行
    為之成立要件應負舉證責任。而損害賠償之債，以有損害之
    發生及有責任原因之事實，並二者之間，有相當因果關係為
    成立要件，當事人主張損害賠償之債，如不合於此項成立要
    件者，即難謂有損害賠償請求權存在。又醫療行為具有相當
    專業性，醫病雙方在專業知識及證據掌握上並不對等者，應
    適用前開但書規定，衡量如由病患舉證有顯失公平之情形，
    減輕其舉證責任，以資衡平。若病患就醫療行為有診斷或治
    療錯誤之瑕疵存在，證明至使法院之心證度達到降低後之證
    明度，獲得該待證事實為真實之確信，即應認其盡到舉證責
    任。本件上訴人主張被上訴人涉有侵權行為或債務不履行情
    事，自應由上訴人先就侵權行為或債務不履行之事實存在等
    有利於己之事實，負舉證責任，僅因醫療行為之高度專業性
    ，而將舉證責任減輕而已，非謂因此即可將舉證責任倒置於
    被上訴人，以符合訴訟法規精神及醫療事件之特質，先予敘
    明。　
　㈡上訴人主張黃建榮為陳雪娥實施系爭手術前，未向陳雪娥及
    家屬說明手術之風險及可能之併發症或後遺症，違反醫療常
    規而有過失等語。惟：
　⒈證人即臺北聯醫內分泌及新陳代謝科醫師蘇瑞珍於原審結證
    稱：陳雪娥於104年7月28日來門診，因為糖尿病的關係，當
    時量血壓210/107，是非常的高，仔細看其病歷，發現之前1
    02年12月的放射診斷科的影像檢查有一個腫瘤4.3公分，腎
    上腺有腫瘤的話合併血壓這麼高，有可能分泌不正常賀爾蒙
    造成，伊就安排腎上腺腫瘤之賀爾蒙檢查，檢查報告其有2
    個腎上腺賀爾蒙很高，這個不正常就可以診斷為嗜鉻細胞腫
    瘤；嗜鉻細胞腫瘤沒有辦法用藥物控制血壓，就算短暫能用
    藥物控制，也可能是假象，手術是唯一可以根治的方式，所
    以建議陳雪娥接受手術治療；有跟她說明手術的目的及必要
    性；以這樣的腫瘤血壓狀況，若不開刀，死亡機會很大，就
    算沒有死亡，也常會有心肌梗塞、中風、主動脈剝離的併發
    症，及癌變風險，所以應該要切除；任何內分泌科醫師看到
    這樣的腫瘤一定會建議開刀等語（見原審卷一第165頁反面
    至第167頁反面）。足見依當時醫學水準，陳雪娥右腎上腺
    嗜鉻細胞瘤已經無法以藥物控制，有施以外科手術切除之必
    要，證人蘇瑞珍並已告知陳雪娥系爭手術之目的及必要性。
　⒉黃建榮主張其於104年9月9日門診時，已告知陳雪娥嗜鉻細胞
    瘤之主要症狀為陣發性高血壓，無法以藥物控制，血壓驟昇
    時常伴隨劇烈頭痛，其腎上腺腫瘤巨大，位置貼近下腔靜脈
    ，於手術切除或剝離時，可能發生無法控制之大量出血之併
    發症，手術為死亡率為1﹪等語，並於當日門診病歷記載：「
    Suggest OP for adrenal tumor, warning about complica
    tion for pheochromocytoma」（中譯：建議執行手術切除
    腎上腺腫瘤，並告知嗜鉻細胞瘤併發症情事），業據提出門
    診病歷為證（見本院卷第133-134頁）。核與陳映樺於原審
    陳稱：黃建榮在門診的時候說這種手術死亡率是1﹪，但不確
    定他是說內視鏡還是開腹的等語（見原審卷一第168頁）大
    致相符。堪信黃建榮於系爭手術前，已告知陳雪娥及其家屬
    系爭手術之目的、必要性、併發症及死亡率，經陳雪娥同意
    後始排定系爭手術。
　⒊又黃建榮已說明系爭手術治療之疾病名稱為右腎上腺腫瘤，
    建議手術為腹腔鏡手術切除；而手術同意書並記載：「病
    人之聲明：⒈醫師已向我解釋，並且我已經瞭解施行這個手
    術的必要性、步驟、風險、成功率之相關資訊。⒉醫師已向
    我解釋，並且我已經瞭解選擇其他治療方式之風險。⒊醫師
    已向我解釋，並且我已經瞭解手術可能預後情況和不進行手
    術的風險。⒋我瞭解這個手術必要時可能會輸血；並勾選我
    同意輸血」，及附註：「一般手術的風險：4.醫療機構與
    醫事人員會盡力為病人進行治療和手術，但是手術並非必然
    成功，仍可能發生意外，甚至因而造成死亡」，均經陳映樺
    簽名表示同意；另住院診療計畫說明書上亦載明「經過以上
    工作人員的說明，本人陳雪娥(簽名) 已經了解此次住院的
    診療計畫。本人所提出的問題也獲得說明及了解。簽名：陳
    映樺(女兒)」，此有上揭手術同意書㈠㈡及住院診療計畫說明
    書在卷可稽（見原審105年度北司醫調字第34號卷第32頁、
    第60-61頁，下稱原審醫調字卷）。堪信黃建榮於系爭手術
    前，已向陳雪娥及家屬說明系爭手術採用腹腔鏡方式切除嗜
    鉻細胞瘤，及手術之風險與可能之併發症，符合醫療常規。
    故上訴人主張黃建榮術前未向陳雪娥及家屬說明系爭手術之
    風險及可能之併發症或後遺症，違反醫療常規而有過失云云
    ，尚非可採。　　
  ㈢上訴人復主張黃建榮未於術前發現陳雪娥之腎上腺嗜鉻細胞
    腫瘤與下腔靜脈沾黏，即採用腹腔鏡方式切除，且於術中發
    現沾黏後，未立即告知家屬及變更為剖腹術式，違反醫療常
    規而有過失等語。惟：
　⒈黃建榮於術前曾進行電腦斷層掃瞄，發現右腎上腺嗜鉻細胞
    瘤，且與下腔靜脈相隔有一段距離等情，為兩造所不爭執。
    而關於黃建榮術前檢查是否得以察知陳雪娥右腎上腺嗜鉻細
    胞瘤與大靜脈沾黏乙節，原審囑託醫審會第一次鑑定意見認
    ：「㈠腎上腺腫瘤手術之適應症為腫瘤併有內分泌異常，陳
    雪娥術前經電腦斷層掃描檢查結果發現右腎上腺瘤，且與下
    腔靜脈相隔有一段距離。另陳雪娥之24小時尿液VMA(香草扁
    桃酸) 數值偏高（13.81毫克/天，參考值1至7.5毫克/天）
    ，為腎上腺內分泌異常，黃建榮乃依上述之術前評估建議手
    術，符合醫療常規」，有衛生福利部105年9月5日衛部醫字
    第1051666206號函所附醫審會0000000號鑑定書在卷可稽（
    見原審卷一第62頁、第64頁反面-65頁，下稱第一次鑑定意
    見）。醫審會第二次鑑定意見復認：「㈠右腎上腺之正常解
    剖位置，係位於下腔靜脈旁，進行右腎上腺腫瘤切除手術當
    時，一般無法先行確認下腔靜脈與腫瘤黏連情形。㈡於手術
    中進行實際剝離腎上腺腫瘤與鄰近阻織時，視剝離難易度及
    可行性，始能進一步確認腫瘤與下腔靜脈黏連情形。㈢黃建
    榮於進行右腎上腺腫瘤切除手術當時，無法先行確認黏連情
    形即執行手術切除之醫療行為，並未違反醫療常規」，亦有
    衛生福利部106年7月10日衛部醫字第1061665414號函暨所附
    醫審會0000000號鑑定書在卷可稽（見原審卷一第117、120
    頁，下稱第二次鑑定意見）。另原審函請臺北榮民總醫院（
    下稱臺北榮總）鑑定結果，亦認：「㈠手術中要確認腎上腺
    腫瘤與下腔靜脈粘連的情形，一般必須手術進行到腎上腺腫
    瘤週邊，與進行下腔靜脈的剝離時才能得知」，有該院107
    年8月17日北總泌字第1070004077號函所附之鑑定意見可參
    （見原審卷二第37-38頁）。而本院再次囑託臺北榮總補充
    鑑定，其鑑定意見亦認：「㈢依據104年9月4日之腹部電腦斷
    層檢查，右側腎上腺腫瘤十分貼近下腔靜脈，然而手術中是
    否有沾黏情況，無法由術前檢查得知。㈣依據手術前電腦斷
    層檢查顯示，右腎上腺腫瘤與下腔靜脈十分貼近，但無法判
    斷是否有嚴重沾黏，若血管包埋是指腫瘤將血管包覆涵蓋其
    中，則無此跡象」，有該院108年8月20日北總泌字第108000
    3459號函覆鑑定意見存卷可參（見本院卷第259-261頁，下
    稱補充鑑定意見）。堪信黃建榮依據術前電腦斷層檢查影像
    報告，確實難以判斷腫瘤沾黏之情形，須於手術剝離腎上腺
    腫瘤週邊與下腔靜脈時，始能發現有無沾黏及沾黏程度。
　⒉而關於黃建榮採取腹腔鏡方式切除腫瘤，是否適當，及於發
    現腫瘤與大靜脈沾黏後，是否應立即停止手術，告知家屬並
    變更為一般剖腹術式乙節，醫審會第一次鑑定意見認：「㈡
    右腎上腺正常解剖位置即於下腔靜脈旁，術前影像檢查，無
    法正確反應術中黏連與否，醫師於術中是可進一步確認腫瘤
    及下腔靜脈黏連情形，然即使發現黏連，除非腫瘤已侵犯到
    血管壁或腫瘤將血管包埋，醫師依其臨床判斷分離腫瘤已是
    不可能，否則醫師一般仍會盡可能分離黏連，以期切除病灶
    ，達到治療目的，故黃建榮未因黏連而中止手術，符合醫療
    常規」（見原審卷一第65頁）。而醫審會第三次鑑定意見亦
    認：「㈠⒈微創手術方式為腎上腺腫瘤切除之標準治療方式，
    腎上腺腫瘤之大小與日否採取微創方式無關，黃建榮以微創
    方式進行腫瘤切除手術，符合醫療常規。⒉剖腹方式進行腫
    瘤切除，與微創手術相比較，剖腹方式之缺點為傷口較大、
    手術後較疼痛、住院天數長、恢復至正常日常生活時間長，
    本案黃建榮若以剖腹方式進行腫瘤切除，較不符合病人之利
    益。⒊有關微創腎上腺腫瘤切除手術的治療準則與常規醫療
    過程中，腫瘤大小並非手術之禁忌症，依文獻報告，有平均
    大小8.2公分之腎上腺腫瘤使用微創手術切除之病例，並無
    腫瘤達幾公分以上，即不適合以微創手術方式切除之相關文
    獻」，此有衛生福利部107年5月16日衛部醫字第1071663207
    號函暨所附醫審會0000000號鑑定書在卷可稽（見原審卷一
    第201頁、第204頁正反面，下稱第三次鑑定意見）。另原審
    囑託臺北榮總鑑定結果，亦認：「…手術方式一般可採用微
    創或開放式手術，採用何種方式需視病患、腫瘤之狀況及手
    術醫師之經驗及判斷。微創手術之禁忌症包含嚴重且無法校
    正之凝血功能障礙、心肺功能太差之病患、局部有侵犯至週
    邊器官之腫瘤等。右腎上腺腫瘤之位置在不同病患可能會有
    解剖位置的差異，是否合適採用微創手術需視手術醫師個人
    之判斷，並無一致的標準答案。手術中遭遇困難是否需暫
    時中斷手術，待向家屬解釋後方決定是否繼續進行手術，實
    無一標準答案。且手術進行是一動態狀況，是否適合暫停或
    繼續下去是否會遭遇狀況，皆屬個案問題」（見原審卷二第
    39頁）。經本院再次囑託臺北榮總補充鑑定，其鑑定意見亦
    認：「㈡腹腔鏡微創手術對腎上腺腫瘤的治療是手術方式的
    選擇之一，但並非唯一的選擇，開放式手術亦為可選擇的手
    術術式。手術方式與醫師個人經驗、主客觀判斷，以及醫
    院設備有關，無一致之標準」（見本院卷第261頁）。足見
    腹腔鏡之微創手術方式為腎上腺腫瘤切除之標準治療方式，
    採取腹腔鏡方式或一般剖腹開放式手術方式切除腎上腺腫瘤
    ，與醫師個人經驗、主客觀判斷，及醫院設備有關，並無一
    致之標準；陳雪娥之右腎上腺嗜鉻細胞瘤之大小，並非不能
    以腹腔鏡方式切除，黃建榮採取腹腔鏡手術方式切除腫瘤，
    及發現腫瘤與大靜脈沾黏後，並未立即停止手術，告知家屬
    並變更為一般剖腹術式切除腫瘤，為黃建榮依其個人經驗及
    主、客觀環境所為之判斷，難認違反醫療常規。故上訴人主
    張黃建榮未於系爭手術前，發現陳雪娥之腎上腺嗜鉻細胞腫
    瘤與下腔靜脈沾黏，即採用腹腔鏡方式切除，且於術中發現
    沾黏後，亦未立即告知家屬及變更為剖腹術式，仍繼續切除
    腫瘤，違反醫療常規而有過失云云，尚非可採。
　㈣上訴人主張黃建榮於系爭手術中不當撥弄下腔靜脈，致下腔
    靜脈發生撕裂傷併大出血，致陳雪娥死亡，其醫療處置不符
    合醫療水準，亦違反醫療常規等語。惟被上訴人否認黃建榮
    有不當撥弄下腔靜脈，以致下腔靜脈發生撕裂傷併大出血之
    行為。且被上訴人辯稱本件並無留存術中照片或影像等語（
    見本院卷第413頁），而依臺北榮總之鑑定意見，亦表示：
    「微創手術之影像紀錄，包含拍照及錄影，是否需例行性
    進行並無法規規定，需視施行手術之醫院的設備而定」（見
    原審卷二第39頁）。足認被上訴人並無留存系爭手術影像之
    義務，尚難以被上訴人並未提出系爭手術相關影像，即屬民
    事訴訟法第282條之1第1項妨害證明之行為。此外，上訴人
    復未提出其他積極證據證明黃建榮於系爭手術中，有不當撥
    弄下腔靜脈，致下腔靜脈發生撕裂傷併大出血之行為。故上
    訴人主張黃建榮於系爭手術中不當撥弄下腔靜脈，致下腔靜
    脈發生撕裂傷併大出血，致陳雪娥死亡，其醫療處置不符合
    醫療水準，亦違反醫療常規云云，亦非可採。
　㈤上訴人又主張黃建榮實施系爭手術前，備血量不足（僅為2U
    ），且於下腔靜脈破裂大出血後所為之止血、急救等處置，
    不符合醫療常規而有過失等語。惟：
　⒈陳雪娥下腔靜脈撕裂大出血時，黃建榮即採取緊急剖腹手術
    ，縫合下腔靜脈撕裂處、給予輸血、輸液，及升壓劑等藥物
    ，並施予心肺復甦術急救，此有麻醉記錄、手術記錄、住院
    病人手術前後護理交班紀錄、手術室醫療安全紀錄及醫囑單
    在卷可稽（見原審醫調字卷第46-51頁）。而醫審會第一次
    鑑定意見亦認：「㈤…下腔靜脈撕裂大出血時，依手術及麻醉
    紀錄，黃建榮有採取緊急剖腹手術，縫合下腔靜脈撕裂處、
    給予輸血與輸液，升壓劑多巴胺滴注及靜脈注射麻黃鹼等促
    進血壓回升之必要因應措施，避免低容積性休克死亡之結果
    。㈥…在病人心跳停止時，予以施行心肺復甦術為必要急救手
    段，黃建榮持續為陳雪娥進行心肺復甦術，迄至手術後送往
    加護病房宣布死亡為止，應符合醫療常規」（見原審卷一第
    65頁反面）。堪認陳雪娥下腔靜脈撕裂大出血時，黃建榮即
    採取緊急剖腹手術，縫合下腔靜脈撕裂處、給予輸血與輸液
    及升壓劑等藥物，並施予心肺復甦術急救，其急救、止血之
    處置尚符合醫療常規。
　⒉上訴人雖主張黃建榮於手術前僅備血2U（約500ml），但陳雪
    娥實際輸血8U（約2000ml），其備血量不足而有過失等語。
    惟證人即麻醉科醫師陳文彬於原審即證稱：病人開刀前，病
    房一定會完成備血動作，除了2U基本量，病人開刀過程中出
    血的話，就會一直去血庫領血，血庫的血都會足夠供應病人
    ；本件發生大出血是從生理監視器看到病人心跳血壓下降，
    這是瞬間的爆發；原本微創是側睡，就馬上改為仰躺進行開
    腹，同時做升壓劑、心臟按摩，繼續向血庫取血；備血2U只
    是基本量，一定是放在血庫，不可能放在開刀房；開刀房內
    沒有暫時備血處所；需要領血時才去血庫，若備了8U也只是
    存放在那邊，並不是備足8U的血在開刀房；於其他醫院也不
    可能備血在手術室等語（參見原審卷二第132-135頁）。另
    證人即麻醉護理師陳郁文亦到庭證稱：伊打電話叫血的，血
    袋送來確認血袋號碼、血量，幫忙接上去輸血；腹腔鏡大出
    血案例處理過程都一樣，輸液、輸血、急救；就算備少量的
    血，跟血庫叫血，也可以馬上給，只是個程序；後來叫6、8
    袋也可以立刻給等情（見原審卷二第137-140頁）。足見系
    爭手術備血量2U僅為基本量，血庫中均有足夠存血，陳雪娥
    術中發生大出血時，已立即叫血及輸血，並無備血量不足影
    響急救之情形。而本院囑託臺北榮總補充鑑定意見，亦認：
    「㈨黃建榮之備血等準備符合一般手術前備血之標準。相關
    醫師手術前之備血符合臨床標準」（見本院卷第261頁）。
    且被上訴人雖僅於術前醫囑備血2U，但陳雪娥實際接受輸血
    量為8U，亦無具體事證足認陳雪娥係因急救時未及時輸血或
    備血量不足而造成其死亡，難認黃建榮術前備血量不足，違
    反醫療常規。故上訴人主張黃建榮於手術前僅備血2U，但陳
    雪娥實際輸血8U，其備血量不足而有過失云云，要非可採。
　㈥按醫療行為係屬可容許之危險行為，且醫療之主要目的雖在
    於治療疾病或改善病患身體狀況，但同時必須體認受限於醫
    療行為之有限性、疾病多樣性，以及人體機能隨時可能出現
    不同病況變化等諸多變數交互影響，而在採取積極性醫療行
    為之同時，更往往易於伴隨其他潛在風險之發生，因此有關
    醫療過失判斷重點應在於實施醫療之過程、要非結果，亦即
    法律並非要求醫師絕對須以達成預定醫療效果為必要，而係
    著眼於醫師在實施醫療行為過程中恪遵醫療規則，且善盡注
    意義務。如醫師實施醫療行為，已符合醫療常規，而病患未
    能舉證證明醫師實施醫療行為過程中有何疏失，即難認醫師
    有不法侵權行為（最高法院104年度台上字第700號裁判意旨
    參照）。本件並無積極證據證明黃建榮術前未向陳雪娥及家
    屬說明手術可能之風險及併發症，而未善盡告知說明義務；
    於術前之檢查亦無法查知陳雪娥右腎上腺嗜鉻細胞瘤與大靜
    脈沾黏之情形，其採取腹腔鏡方式切除腫瘤，及於術中發現
    沾黏時，未立即停止手術，並告知家屬與變更術式，及陳雪
    娥大出血時之備血、止血、急救等處置，均符合醫療常規，
    並無未盡醫療注意義務之過失，亦難認與陳雪娥死亡之結果
    間，與黃建榮上開醫療處置間，具有相當因果關係，揆諸前
    開說明，即難認黃建榮有何過失不法侵權行為。況上訴人對
    於黃建榮提起業務過失致死告訴，經臺北地檢署檢察官以10
    6年度調醫偵字第2號為不起訴處分；上訴人不服，聲請再議
    ，經高檢署檢察長以106年度上聲議字第9810號處分書發回
    偵查後，經臺北地檢署檢察官以107年度調醫偵續字第1號為
    不起訴處分；嗣經高檢署以108年度上聲議字第1537號處分
    書駁回上訴人再議確定；上訴人仍然不服，聲請交付審判，
    經原審法院刑事庭以108年度聲判字第53號裁定駁回聲請等
    情，業經本院依職權調閱上開卷宗核閱屬實，且為兩造所不
    爭執，益徵黃建榮上開處置，並未違反醫療常規而有過失，
    難認屬不法侵權行為。從而，上訴人先位依民法第184條第1
    項前段、第2項、第192條第1項、第194條規定，請求黃建榮
    負侵權行為損害賠償責任；並依民法第188條第1項本文規定
    ，請求臺北聯醫負雇用人之連帶賠償責任，均非有理。
五、其次，上訴人備位主張臺北聯醫關於與陳雪娥間醫療契約之
    履行，有不完全給付之情事，應負債務不履行之損害賠償責
    任等語，為被上訴人所否認，並以詞置辯。經查：黃建榮就
    系爭手術之處置，符合醫療常規，並未違反醫療契約善良管
    理人之注意義務，業如前述。則臺北聯醫已依債之本旨提供
    給付，自無不完全給付之情事，無須負擔債務不履行損害賠
    償之責。故上訴人依民法第227條、第227條之1規定，備位
    請求臺北聯醫負債務不履行損害賠償責任，亦非有理。
六、綜上所述，上訴人先位依民法第184第1項前段、第2項、第1
    88條第1項本文、第192條第1項、第194條規定，請求被上訴
    人應連帶各給付陳伯瑜250萬元、陳君翰219萬7520元、陳映
    樺200萬元，及均自起訴狀繕本送達翌日起至清償日止，按
    週年利率5%計算之利息；及備位依民法第227條、第227條之
    1規定，請求臺北聯醫應各給付陳伯瑜250萬元、陳君翰219
    萬7520元、陳映樺200萬元，及均自起訴狀繕本送達翌日起
    至清償日止，按週年利率5%計算之利息，均無理由，不應准
    許。原審為上訴人敗訴之判決，核無不合。上訴意旨仍執前
    詞指摘原判決此部分不當，求予廢棄改判，為無理由，應駁
    回其上訴。
七、本件事證已明，兩造其餘攻擊防禦方法與已經提出之證據，
    核與本件判決結果不生影響，爰不再逐一論駁，附此敘明。
八、據上論結，本件上訴為無理由。爰判決如主文。
中　　華　　民　　國　　109 　年　　5 　　月　　20　　日
　　　　　　　　　醫事法庭 
  　                    審判長法  官  楊絮雲   
                              法  官  張宇葭
                              法  官  郭顏毓 
正本係照原本作成。
如不服本判決，應於收受送達後20日內向本院提出上訴書狀，其
未表明上訴理由者，應於提出上訴後20日內向本院補提理由書狀
（均須按他造當事人之人數附繕本）上訴時應提出委任律師或具
有律師資格之人之委任狀；委任有律師資格者，另應附具律師資
格證書及釋明委任人與受任人有民事訴訟法第466條之1第1項但
書或第2項（詳附註）所定關係之釋明文書影本。如委任律師提
起上訴者，應一併繳納上訴審裁判費。
中　　華　　民　　國　　109 　年　　5 　　月　　21　　日

    　　　　　　　　　　　　　書記官  馬佳瑩
附註：
民事訴訟法第466條之1（第1項、第2項）：
對於第二審判決上訴，上訴人應委任律師為訴訟代理人。但上訴
人或其法定代理人具有律師資格者，不在此限。
上訴人之配偶、三親等內之血親、二親等內之姻親，或上訴人為
法人、中央或地方機關時，其所屬專任人員具有律師資格並經法
院認為適當者，亦得為第三審訴訟代理人。